臺灣高雄地方法院刑事判決　　　　　　100年度簡上字第238號
上　訴　人
即　被　告　楊春芬
上列上訴人因偽造文書案件，不服本院高雄簡易庭中華民國100
年4 月11日100 年度簡字第588 號第一審刑事簡易判決（聲請簡
易判決處刑案號：99年度偵字第22378 號），提起上訴，本院管
轄之第二審合議庭判決如下：
    主  文
上訴駁回。
    事  實
一、楊春芬因與楊展榮有金錢借貸關係，乃於民國99年4 月間，
    將其個人之中華民國國民身分證交由楊展榮質押保管。詎其
    明知其國民身分證並未遺失，然因向楊展榮索還身分證未果
    ，竟於99年6 月4 日某時許，至高雄市三民區第一戶政事務
    所，謊稱其國民身分證於99年5 月在高雄市遺失，致該戶政
    事務所不知情之公務員陳成章在其職務上所掌管之公文書即
    「補領國民身分證申請書」上登載遺失時間為99年5 月、遺
    失地點為本市（按：指高雄市）等不實事項後列印交予楊春
    芬確認簽名，而據以補發國民身分證予楊春芬，足以生損害
    於戶政機關對於國民身分證管理之正確性。
二、案經楊展榮告發由臺灣高雄地方法院檢察署檢察官偵查聲請
    簡易判決處刑。
    理  由
一、證據能力部分：
    按被告以外之人於審判外之言詞或書面陳述，除法律有規定
    者外，不得作為證據，刑事訴訟法第159 條第1 項定有明文
    ；另按被告以外之人於審判外之陳述，雖不符前四條之規定
    ，而經當事人於審判程序同意作為證據，法院審酌該言詞陳
    述或書面陳述作成時之情況，認為適當者，亦得為證據；當
    事人、代理人或辯護人於法院調查證據時，知有第159 條第
    1 項不得為證據之情形，而未於言詞辯論終結前聲明異議者
    ，視為有前項之同意，同法第159 條之5 規定甚明。本判決
    所引用之證據資料屬於被告以外之人於審判外之言詞、書面
    陳述者，均經本院於調查證據時逐一提示並告以要旨，檢察
    官、被告皆未於言詞辯論終結前聲明異議，本院審酌上開證
    據作成時之情況，並無不當取供或違反自由意志而陳述等情
    形，且與本案待證事實具有關聯性，認為以之作為本案之證
    據屬適當，依上開法條規定，均具證據能力，核先敘明。
二、訊據上訴人即被告楊春芬坦承明知其國民身分證（下簡稱身
    分證）係質押予楊展榮，並未遺失，仍於上開時、地，申請
    身分證補領等情事，惟矢口否認有何使公務員登載不實犯行
    ，辯稱：伊工作需要身分證，但伊與楊展榮於99年6 月3 日
    在鳳山調解委員會調解不成，無法取回身分證，伊只好去問
    三民戶政事務所，伊當初有告訴經辦人員陳成章伊身分證被
    扣住不還，是陳成章叫伊直接辦理遺失補發，伊不是專業人
    員，才照他說的辦理遺失補發，伊沒有謊報遺失使公務員登
    載不實之犯意云云。惟查：
  (一)被告於99年4 月初因向楊展榮借款，將身分證質押予楊展榮
    ，嗣於99年5 月3 日因與楊展榮調解未成，未能取回身分證
    ，其明知身分證未遺失，然因工作需要，遂於99年6 月4日
    某時許，在高雄市三民區第一戶政事務所，辦理身分證補發
    手續，嗣經該戶政事務所承辦之公務員陳成章在其職務上所
    掌之公文書「補領國民身分證申請書」內，登打身分證遺（
    滅）失時間為99年5 月、遺（滅）失地點為本市（按：指高
    雄市）等資料後列印交予被告確認簽名，而據以補發身分證
    予被告等情事，業據被告自承在卷〈見本院100 年度簡上字
    第238 號卷（下稱簡上卷）第24至25頁〉，核與證人楊展榮
    於檢察事務官詢問時證述借款質押身分證之情節相符（見高
    雄地檢99年度偵字第21302 號卷（下稱偵一卷）第22頁），
    並有被告簽立之切結書、聲請調解繕本筆錄、補領國民身分
    證申請書各1 紙〈見高雄地檢99年度偵字第22378 號卷（下
    稱偵二卷）第5 至6 、27頁、簡上卷第8 頁〉，此部分事實
    已堪認定。
  (二)又國民身分證滅失或遺失者，應申請補領，戶籍法第57條定
    有明文。而被告並未向陳成章坦承身分證遭扣留，反係謊稱
    身分證於99年5 月在高雄市遺失，以此為由申請補發身分證
    ，陳成章始將此身分證遺失時間、地點等不實事項登打在「
    補領國民身分證申請書」內，並列印之交被告簽名，而據此
    補發身分證予被告一情，已據證人陳成章於偵訊時證稱：「
    （當時申請人（指被告）以何名義申請補領身分證？）她向
    我們口述她遺失身分證」等語（見偵一卷第73頁），嗣於本
    院審理中證述：要遺失或滅失才能補領身分證，關於補發國
    民身分證相關手續，我們是做書面的形式審查，民眾來做遺
    失的意思表示之後，我們就審核戶口名簿、有照片的證件後
    ，我們就把身分證申請書打出來後，上面有寫補發身分證申
    請書，然後我們給民眾過目沒有問題後，請他簽名，其上遺
    失時間、地點是我們會口頭詢問民眾是否知道遺失時間、地
    點，這不需要舉證，民眾跟我講什麼時間、什麼地點我們就
    打上去，如果民眾不知道，我們就寫不詳，本件申請表格是
    電腦印出來之後，讓被告過目後簽名，其上之遺失地點、時
    間是我口頭詢問被告後，依被告所述登載。我在櫃檯擔任16
    年的戶政人員，受理過上萬件補發身分證，如果民眾說身分
    證被非法扣押，依我們的專業素養及依法行政，我們會請他
    依法律途徑處理，不會讓他補辦，當初被告申辦的情形，因
    為時間太久我也無法記得，但之前被告來找我說這件事，我
    聽了自己也愣住，我直接回她一句話，妳說被扣留我怎麼可
    能發給妳等語明確（見簡上卷第51至59頁），本院衡諸證人
    陳成章與被告素不相識而無仇隙，此經證人陳成章於本院審
    理時證述在卷（見簡上卷第54頁），應無蓄詞誣攀被告之必
    要；佐以本件補領國民身分證申請書上，確有具體登載身分
    證遺（滅）失之時間、地點，此見該申請書即明（見偵二卷
    第27頁），倘非經被告口述表示，實難想像證人陳成章何能
    憑空想像而填載該內容；復參以被告有於該遺（滅）失時間
    、地點欄位正下方之申請人簽章欄位簽章，有該申請書為證
    （見偵二卷第27頁），若上述遺（滅）失時間、地點係證人
    陳成章私自編撰登打，被告簽名時理應會發現，則其豈有任
    令證人陳成章不實填載，卻仍簽名以示確認無誤之理？因認
    證人陳成章之證述較為真實可採，被告辯稱其並未謊報遺失
    ，無非飾卸之詞，不足採信。
  (三)再被告之身分證既未遺失，其至戶政機關謊稱身分證遺失而
    申請補發，在戶政機關公務員對身分證是否確屬遺失此一消
    極事實，無從為實質審查，亦無實質審查義務的情況下，使
    不知情之該戶政事務所承辦公務員將此不實事項登載於職務
    上所掌之「補領國民身分證申請書」上，並據以核發新的身
    分證予被告，當足以生損害於戶政機關對於身分證管理之正
    確性，並無疑義。
  (四)綜上所述，本件事證已臻明確，被告犯行堪以認定。
三、按向戶政事務所謊報遺失，申請補發新國民身分證，應成立
    使公務員登載不實罪（臺灣高等法院暨所屬法院72年度法律
    座談會刑事類第18號研討結果參照）。是核被告楊春芬所為
    ，係犯刑法第214 條之使公務員登載不實罪。原審就被告予
    以論罪科刑，因而適用刑法第214 條、第41條第1 項前段、
    刑法施行法第1 條之1 第1 項、第2 項前段規定，並審酌被
    告明知其國民身分證並未遺失，而係持以向他人供作還款擔
    保，竟以遺失為由向戶政機關申請補發，足以生損害於戶政
    機關對於身分證資料管理之正確性，惟念其無前案紀錄，素
    行尚可，有臺灣高等法院被告前案紀錄表在卷可按，另衡酌
    其否認犯罪之犯後態度及犯罪手段、目的、智識程度與生活
    狀況等情狀，量處被告拘役40日，並諭知以新臺幣1000元折
    算1 日之易科罰金折算標準，其認事用法俱無不合，量刑亦
    稱妥適，被告上訴意旨否認犯罪，指摘原判決認定事實有誤
    ，請求改判，尚無理由，自應予以駁回。
據上論斷，應依刑事訴訟法第455條之1 第1 項、第3項、第368
條，判決如主文。
本案經檢察官張媛舒到庭執行職務。
中    華    民    國   100    年    8     月    30    日
                  刑事第十三庭審判長法  官  黃蕙芳
                                    法  官  楊智守
                                    法  官  陳筱雯
以上正本證明與原本無異。
不得上訴。
中    華    民    國   100    年    8     月    30    日
                                    書記官  陳建琪
附錄本案論罪科刑法條：
中華民國刑法第214條
明知為不實之事項，而使公務員登載於職務上所掌之公文書，足
以生損害於公眾或他人者，處 3 年以下有期徒刑、拘役或 5 百
元以下罰金。